臺灣士林地方法院民事判決　　　　　　　　　　　　　九十一年度訴字第七六八號
　　原　　　告　甲○
　　訴訟代理人　余鐘柳律師
　　複代理人　　蔡馥宇律師
　　被　　　告　乙○○
當事人間返還不當得利事件，本院於中華民國九十三年七月六日言詞辯論終結，判決
如下：
    主    文
原告之訴及假執行之聲請均駁回。
訴訟費用由原告負擔。
    事實及理由
壹、程序方面：
    本件原告起訴時請求被告應給付原告新台幣（下同）一百三十二萬二千七百九十
    元，並自起訴狀繕本送達翌日起至清償日止，按年息百分之五計算之利息。嗣於
    訴訟進行中將訴之聲明擴張為一百六十三萬六千三百元，及自起訴狀繕本送達翌
    日起至清償日止，按年息百分之五計算之利息。核屬民事訴訟法第二百五十五條
    第一項第三款擴張應受判決事項之聲明，應予准許，合先敘明。
貳、實體方面：
一、原告主張：原告與被告於民國八十八年十一月二十七日簽訂委建契約，約定原告
    所有坐落於基隆市○○區○○段暖暖小段三五六地號土地（下稱系爭土地），由
    被告在其上興建五層之建築物乙棟（下稱系爭建物），雙方約明委建總價為九百
    零三萬三千七百五十元。惟契約簽訂後，被告未經原告同意，擅自將系爭工程轉
    包予他人，且自九十年二月起即藉故停工，雖經原告於九十年四月二十日以基隆
    十六支郵局第五十六號存證信函催告，被告仍置之不理，原告除於同年五月八日
    以基隆郵局第五八○號存證信函為解除契約之意思表示外，並再以九十二年八月
    十三日準備書狀之送達為解除契約之意思表示。經台灣省建築師公會為系爭建築
    物估價，鑑定結果被告僅依約完成四百零四萬七千一百二十元之工程。被告卻向
    原告收取五百六十八萬三千五百元，溢收一百六十三萬六千三百元。爰依不當得
    利之法律關係請求被告給付一百六十三萬六千三百元。並聲明：(一)被告應給付原
    告一百六十三萬六千三百元及自起訴狀繕本送達之翌日起至清償日止，按年息百
    分之五計算之利息；(二)原告願供擔保，請求宣告假執行。
二、被告則以：系爭建物之使用執照於九十年一月八日核准，依契約約定，原告應於
    使用執照取得後三日內給付被告四十五萬二千元，而原告遲不付款，被告於九十
    年三月十二日以汐止南昌郵局第八一一號存證信函及於同年四月三十日以汐止南
    昌郵局第九○六號存證信函催告原告付款，惟原告拒不付款，被告不得已停工，
    違約責任在原告。再者，本件承攬契約並非以工作於特定期限完成或交付為契約
    之要素，原告不得解除契約，其解除契約不合法，兩造亦未合意終止委建契約等
    語資為抗辯。並聲明：原告之訴駁回。
三、兩造不爭執之事實：
  (一)原告與被告於八十八年十一月二十七日簽訂委建契約，約定原告所有系爭土地，
    由被告在其上興建五層之建築物乙棟，雙方約明委建總價為九百零三萬三千七百
    五十元。
  (二)九十年一月八日使用執照核准後被告以未獲原告付款，於同年二月起停工迄今。
  (三)原告於九十年四月二十日以基隆十六支郵局第五十六號存證信函催告被告履約、
    於同年五月八日以基隆郵局第五八○號存證信函為解除契約之意思表示，並以九
    十二年八月十三日準備書狀之送達為解除契約之意思表示。
四、法院得心證之理由：
  (一)首應審酌者乃被告停工是否有理由：
    被告雖辯稱因原告未經被告同意，逕將工程款給付予被告之下包即訴外人鄭文達
    ，原告違約未付款予被告，被告因而停工，係不可歸責於被告之事由。惟原告則
    主張係經被告同意，原告始交付系爭核准使用執照之工程款予訴外人鄭文達。經
    查，原告於八十九年十月三十日給付訴外人鄭文達三十八萬元，此有鄭文達出具
    之收據影本一紙在卷可參（詳本院卷第五十四頁），並經證人鄭文達到場結證稱
    ：「（提示八十九年十月三十日收據，問是你簽收的嗎？）答：對。」、「（為
    何會簽收據？）答：是承包被告工程，要付我工資。本來約十月三十日要付，後
    來被告說要去高雄沒有空，要我先向屋主（原告）拿，等他回來再和屋主結算。
    」等語（詳本院卷第八十七頁），是訴外人鄭文達確係經被告之同意而向原告收
    款無訛。又原告於系爭建物取得使用執照後，已給付被告四十一萬四千元，並經
    被告簽收等情，亦有原告所提委建契約影本在卷可憑（詳本院卷第十頁）。被告
    雖辯稱其實際只收到三萬四千元，惟訴外人鄭文達既經被告同意向原告收取三十
    八萬元之款項，即為有權代收之人，該債權於四十一萬四千元之範圍內即因清償
    而消滅，與被告是否實際收到該筆款項無關。是被告以該三十八萬元並非其收取
    ，主張原告未給付使用執照核准之工程款而停工，即無理由。
  (二)次應審酌者為原告解除契約是否合法。
    １「按承攬契約，承攬人遲延完工，其所負責任，與一般債務，債務人給付遲延
      應負之責任，尚有不同。除有民法第五百零二條第二項或第五百零三條所定情
      形之一者外，定作人不得解除契約。」、「民法第五百零二條第一項有關承攬
      人不能於約定期限完成工作，定作人僅得請求減少報酬，而不得解除契約之規
      定，係同法第二百五十四條一般契約解除之特別規定。是承攬之工作因可歸責
      於承攬人之事由，致不能於約定期限完成，或未定期限經過相當時期而未完成
      時，除有同條第二項規定以工作於特定期限完成或交付為契約之要素者外，定
      作人即應受民法第五百零二條第一項規定之限制而不得任意解除契約，初無再
      適用同法第二百五十四條規定之餘地。」、「按承攬契約，在工作未完成前，
      依民法第五百十一條之規定，定作人固得隨時終止契約，但除有民法第四百九
      十四條、第五百零二條第二項、第五百零三條所定情形或契約另有特別訂定外
      ，倘許定作人依一般債務遲延之法則解除契約，則承攬人已耗費勞力、時間與
      鉅額資金，無法求償，對承攬人甚為不利，且非衡平之道。關於可歸責於承攬
      人之事由，致工作不能於約定期限完成者，除以工作於特定期限完成或交付為
      契約之要素者外，依民法第五百零二條第二項之反面解釋，定作人不得解除契
      約。一般情形，期限本非契約要素，故定作人得解除契約者，限於客觀性質上
      為期限利益行為，且經當事人約定承攬人須於特定期限完成或交付者，始有適
      用。」此有最高法院七十七年度台上字第一九六一號判決、八十七年度台上字
      第一七七九號判決、八十九年度台上字第二五○六號判決足資參照。
    ２本件原告主張契約簽訂後，被告未經原告同意，擅自將系爭工程轉包予他人，
      且自九十年二月起即藉故停工，雖經原告於九十年四月二十日以基隆十六支郵
      局第五十六號存證信函催告，被告仍置之不理，原告除於同年五月八日以基隆
      郵局第五八○號存證信函為解除契約之意思表示外，並再以九十二年八月十三
      日準備書狀之送達為解除契約之意思表示。並依不當得利之法律關係請求被告
      返還溢付之承攬報酬。惟依前述說明，定作人依民法第五百零二條第二項或第
      五百零三條得主張期前解約者，以其遲延可為工作完成後解除契約之原因時，
      始得為之。而工作完成後解除契約之原因，係以工作於特定期限內完成為契約
      之要素者而言，如非以此為契約之要素，定作人僅得請求減少報酬，不得解除
      契約。查依兩造所訂委建契約第二條約定，工程期限為開工日起一十八個月之
      工作天，雖有約定工程期限，惟一十八個月之工作天是否經過取決於天候因素
      ，並非以工作於特定期限內完成為契約之要素，因此原告尚不能以被告遲延給
      付而主張解除契約，是原告解除契約並非合法。
  (三)原告又以系爭工程於八十八年八月十三日申報開工，依基隆市政府工務局天氣表
    統計，至九十一年五月二十九日止，已滿十八個月之工作天，主張兩造已同意終
    止承攬契約。惟被告則否認同意終止系爭承攬契約。按承攬契約係當事人約定，
    一方為他方完成一定之工作，他方俟工作完成，給付報酬之契約，民法第四百九
    十條定有明文。因此承攬契約之終止應係工作完成時，非承攬契約約定之工程期
    間經過時終止。原告以已滿十八個月之工作天主張雙方同意終止承攬契約，並無
    理由。
  (四)綜上所述，原告解除系爭契約既不合法，亦未經雙方同意終止，兩造契約關係仍
    然存在，被告受領原告給付承攬報酬，並非無法律上之原因而受利益，原告主張
    依據不當得利法律關係，請求被告返還其利益，為無理由，應予駁回。
五、原告受敗訴判決，其假執行之聲請即失所依據，應併予駁回。
六、訴訟費用負擔之依據：民事訴訟法第七十八條。
中　　　華　　　民　　　國　　九十三　　年　　　八　　　月　　　十七　　日
                                        臺灣士林地方法院民事第一庭
                                            法      官  許永煌
右為正本係照原本作成。
如對本判決上訴須於判決送達後廿日內向本院提出上訴狀。
中　　　華　　　民　　　國　　九十三　　年　　　八　　　月　　　十八　　日
                                            法院書記官  馮衍燕
